【裁判字號】    98,易,2606
【裁判日期】    980915
【裁判案由】    詐欺
【裁判全文】
臺灣臺中地方法院刑事判決              98年度易字第2606號
公  訴  人  臺灣臺中地方法院檢察署檢察官
被      告  丙○○
上列被告因詐欺案件，經檢察官提起公訴（臺灣臺中地方法院檢
察署98年度偵字第12065號）及移送本院併案辦理（臺灣苗栗地
方法院檢察署98年度偵字第3124號），本院判決如下：
    主    文
丙○○幫助意圖為自己不法之所有，以詐術使人將本人之物交付
，處有期徒刑月，如易科罰金，以新臺幣壹仟元折算壹日。
    犯罪事實
一、丙○○前無不法犯罪之前科紀錄，素行尚佳，其明知個人在
    金融機構帳戶之存摺、金融卡等帳戶資料係供自己使用之重
    要理財工具，關係個人身分、財產之表徵，且可預見存摺、
    金融卡及其密碼資料如交予他人使用，而未加以闡明正常用
    途，極易被利用為與財產有關之犯罪工具，竟仍不顧他人可
    能遭受財產上損害之危險，而基於縱若其金融機構之帳戶資
    料被利用作為詐欺取財之用，亦不違背其本意之幫助犯意，
    於民國九十七年十二月二十一日至九十八年三月二十一日前
    之某日，於不詳地點，將其前於九十二年八月十二日在渣打
    國際商業銀行苑裡分行（原新竹國際商業銀行苑裡分行，下
    稱渣打銀行）所開立，帳號為000000000000號帳戶之金融卡
    及密碼資料，均交付予真實姓名、年籍均不詳之成年人使用
    ，而容認該人所屬不法犯罪集團成員藉該等帳戶資料以遂行
    詐欺取財之犯罪。該真實姓名、年籍均不詳之成年人於取得
    此等帳戶資料後，即與共組不法犯罪集團之其他成員，先後
    均共同基於意圖為自己不法所有之犯意聯絡，分別皆以電話
    聯繫居於臺南市北區之甲○○、戊○○與臺北市內湖區之丁○○，而以如附表所示之詐騙手法，要求甲○○等人需匯款
    至丙○○所開設之前揭渣打銀行帳戶內，致使甲○○等人均
    陷於錯誤，各匯入合計新臺幣（下同）一萬元、二萬一千元
    、三千元不等之款項至丙○○所開設之該帳戶內。未幾，即
    由前述詐欺集團成員持丙○○所交付之金融卡與密碼資料，
    將甲○○、戊○○等人遭詐騙所匯入之款項提領一空（丁○○部分因遭列為警示帳戶尚未提領）。嗣經甲○○、戊○○
    察覺情況有異，經報警處理，而循線查知上情。
二、案經甲○○訴由臺南市警察局第五分局報請臺灣臺中地方法
    院檢察署檢察官偵查起訴，暨戊○○訴由苗栗縣警察局通霄
    分局報請臺灣苗栗地方法院檢察署檢察官偵查後，移送本院
    併案辦理。
    理    由
一、按被告以外之人（包括證人、鑑定人、告訴人、被害人及共
    同被告等）於審判外之陳述雖不符刑事訴訟法第一百五十九
    條之一至之四等四條之規定，而經當事人於審判程序同意作
    為證據，法院審酌該言詞陳述或書面陳述作成時之情況，認
    為適當者，亦得為證據；當事人、代理人或辯護人於法院調
    查證據時，知有刑事訴訟法第一百五十九條第一項不得為證
    據之情形，而未於言詞辯論終結前聲明異議者，視為有前項
    之同意，同法第一百五十九條之五定有明文。立法意旨在於
    傳聞證據未經當事人之反對詰問予以核實，原則上先予排除
    ；惟若當事人已放棄反對詰問權，於審判程序中表明同意該
    等傳聞證據可作為證據；或於言詞辯論終結前未聲明異議，
    基於尊重當事人對傳聞證據之處分權及證據資料愈豐富，愈
    有助於真實發見之理念，且強化言詞辯論主義，使訴訟程序
    得以順暢進行，上開傳聞證據亦均具有證據能力。本件被害
    人甲○○、戊○○於警詢時之指陳，其性質雖屬證人於審判
    外所為之陳述，而為傳聞證據，且查無符合刑事訴訟法第一
    百五十九條之一至之四之情形；然其等所為之上開警詢筆錄
    內容，業經本院審理時予以提示並告以要旨，且經檢察官、
    被告丙○○就證據能力俱表示並無異見，當事人已知上述筆
    錄乃傳聞證據，且均未於言詞辯論終結前，對該等筆錄內容
    異議，本院審酌上開筆錄作成時，並無任何遭不當施壓或干
    擾，亦未有事證顯示其有遭受不當取供之情形，因認以之作
    為本件之證據亦屬適當，依上開刑事訴訟法第一百五十九條
    之五之規定，自得作為證據使用，合先敘明。
二、訊據被告丙○○固對上開渣打銀行帳戶為其於九十二年八月
    十二日以本人名義所開立使用，後被害人甲○○、戊○○、
    丁○○確實均於九十八年三月二十一日各有將所有之合計一
    萬元、二萬一千元、三千元之款項匯至該渣打銀行帳戶內等
    情均坦白承認；惟矢口否認有何幫助詐欺取財之犯行，辯稱
    ：伊沒有將提款卡交予任何人，伊至農會轉帳時，經行員告
    知，方知伊所申設渣打銀行之帳戶已列為警示帳戶，該帳戶
    提款卡密碼為八六七一二八，八與七係伊出生日期、六與一
    係車牌號碼、二八則是隨易加上，伊因怕忘記密碼，故以一
    紙條紀錄金融卡密碼，該密碼與金融卡一併放在金融卡套內
    ，伊結婚後因有存錢之需求，故將該帳戶之存摺、印章帶至
    婆家，提款卡則置於娘家房間化妝臺抽屜內，伊於地檢署傳
    喚開庭時，回娘家尋找該金融卡，始發現卡片遺失云云。經
    查：
  (一)被害人甲○○、戊○○、丁○○前揭如何因受詐騙而將渠等
    所有之合計一萬元、二萬一千元及三千元款項匯入被告丙○○所申設之上開渣打銀行帳戶等情，已據被害人甲○○、戊○○於警詢中，暨被害人丁○○於本院審理時均指述綦詳（
    見臺南市警察局第五分局刑案偵查卷宗第6頁至第8頁，偵字
    第3124號卷第8頁至第9頁，本院卷第22頁至第23頁），並有
    被害人甲○○所提出之交易明細表三紙、被害人戊○○所提
    出之交易明細表一張、被害人丁○○之合作金庫銀行新開戶
    建檔登錄單一紙、渣打國際商業銀行股份有限公司苑裡分行
    九十八年四月六日渣打商銀苑裡字第09800050號函覆之開戶
    基本資料及交易明細等件在卷可稽（見臺南市警察局第五分
    局刑案偵查卷宗第15頁，偵字第3124號卷第10頁、第33頁、
    第19頁至第23頁），足認被告所設立之上開渣打銀行帳戶確
    實已供作不法犯罪集團向被害人甲○○、戊○○、丁○○詐
    騙而取得財物所用甚明。
  (二)按一般社會常情，欲使用金融卡領取款項者，須於金融機構
    設置之自動櫃員機上依指令操作，並輸入正確之密碼，方可
    順利領得款項，由此可見，如非經帳戶所有人同意、授權並
    告知金融卡密碼等情況，單純持有金融卡之人，欲隨機輸入
    號碼而領取款項之機會，以晶片金融卡六位至十二位密碼之
    設計，不法之人任意輸入號碼而與正確之密碼相符者，機率
    微乎其微，且稍有社會歷練、經驗之人，均知金融卡應與其
    存摺、密碼分別保存，或者將密碼牢記心中，而不在任何物
    體上標示或載明密碼，以免徒增帳戶款項遭人持金融卡併同
    輕易得知之密碼盜領款項。被告丙○○於本院審理時供稱：
    伊因怕忘記密碼，故以紙條書寫金融卡密碼，並將該紙條與
    金融卡同置於金融卡套內（見本院卷第13頁反面）；然其於
    本件案發時已屆而立之年，且為高職畢業（見臺南市警察局
    第五分局刑案偵查卷宗調查筆錄教育程度欄），有相當之識
    見與社會歷練，前揭社會經驗常情，亦應為其所熟稔知悉，
    其豈有蓄意將密碼資料書寫於紙條上而與金融卡同置，徒增
    帳戶款項遭人盜領之風險。況據被告於苗栗縣警察局通霄分
    局為警詢問時、臺灣臺中地方法院檢察署檢察官偵查中及本
    院訊問時，均可輕易而不加思索說出金融卡密碼為「八六七
    一二八」，且其中第一位及第三位數字即其生日、第二位及
    第四位數字則係其車牌號碼，該密碼顯然對其本人有特殊之
    意涵而不至於輕易遺忘（見偵字第3124號卷第27頁，偵字第
    12065號卷第6頁，本院卷第13頁反面），其對於金融卡自動
    櫃員機操作密碼既已熟背而了然於心，更無蓄意抄寫密碼資
    料於紙條上而於金融卡同置之必要。是被告關此部分之辯詞
    ，顯然已不足以採信。
  (三)另查，被告丙○○前於九十八年五月四日警詢時曾稱：該帳
    戶之存摺、提款卡均在伊身上云云；之後於同年月十八日警
    詢時復稱：伊僅能提出存摺，至提款卡（含密碼）及印章則
    均置於家中，暫時無法提出等語；另其於同年六月十日、二
    十三日及三十日偵查中，又翻異前詞，改稱：存摺還在，但
    提款卡已經不見云云（見臺南市警察局第五分局刑案偵查卷
    宗第2頁反面，核交字第943號卷第8頁，偵字第3124號卷第4
    8頁，偵字第12065號卷第6頁），其對於系爭帳戶提款卡是
    否仍為其持有管領中，前後供詞反覆不一，莫衷一是，已難
    遽信其為真。而前揭筆錄內容嗣經本院審理時提示予被告閱
    覽後，其又辯稱：伊在警詢時還沒有去找提款卡，之後地檢
    署開庭時要求伊攜帶提款卡，伊才在九十八年五月二十幾日
    返回娘家找尋提款卡，沒有找到，才發現遺失云云；惟查，
    邇來不法詐欺集團成員使用他人帳戶資料作為指示被害人匯
    款工具之犯罪類型層出不窮，並廣經媒體披載，凡對社會動
    態尚非全然不予關注者均能知曉。且依常情觀之，稍有社會
    歷練經驗之人，均知悉個人金融帳戶乃個人理財之重要工具
    ，應妥善保管，以免被冒領或不當使用而無端殃及自身，被
    告對於上開各情自應有所認識，是其於農會轉帳而知悉系爭
    帳戶遭列警示帳戶後，甚或為警傳喚之時，均未曾警覺懷疑
    系爭帳戶相關物品恐已脫離其持有狀態而起心動念尋找，被
    告對此等攸關己身權益之重要事項輕忽怠慢之程度實已啟人
    疑竇。且據被告於本院審理時供稱提款卡原放在伊娘家房間
    化妝臺抽屜內，娘家有爸、媽、弟弟和弟媳，還有四個小孩
    等語（見本院卷第25頁反面至第26頁），則被告對於提款卡
    存放位置既知之甚詳，且娘家尚有多位家庭成員居住，何以
    未直接先以電話聯絡委請娘家之親人代為尋找提款卡，反遲
    至檢察官偵查前之九十八年五月下旬，始親自返回娘家尋找
    ，凡此種種，亦與一般恆常事理均未盡相符。
  (四)復依上開渣打銀行函附之系爭帳戶交易明細所顯示，該帳戶
    自九十六年七月十二日經提領四千三百七十六元後，帳戶內
    僅剩未逾百元，迄至九十八年三月二十日間，並無任何存提
    等交易紀錄，惟在九十八年三月二十一日，此渣打銀行之帳
    戶隨即出現密集、異常存提款之紀錄，更有被害人甲○○、
    戊○○、丁○○遭詐欺而匯款之情形，此帳戶紀錄之提領及
    結餘情形，核與一般幫助詐欺行為人通常於將金融機構帳戶
    資料交由犯罪集團成員使用前，會先將帳戶餘額提領至最低
    款項，旋即交付他人供作財產犯罪贓款匯入、提領之用等慣
    常作法適正相符，益徵本件確係被告丙○○本於不明之緣由
    ，主動將上開渣打銀行之金融卡與密碼資料交付予他人使用
    ，並非如其所辯解之遺失云云。
  (五)況以不法集團，若非確定該帳戶所有人不會報警或掛失止付
    ，伊等應不至於以該等帳戶資料從事於財產犯罪，以避免遭
    警循線追查或徒勞無功，是本件前揭不法詐騙集團成員，於
    向被害人甲○○、戊○○、丁○○實行詐騙時，應確有把握
    該帳戶不會於短期內即遭帳戶所有人即被告丙○○為掛失止
    付，而此等確信，在該帳戶資料係遺失拾得或遭竊取之情形
    ，實無發生之可能，亦足認被告上開關於該帳戶資料係遺失
    之所辯，並不足以採認，本件應確係被告主動將前揭渣打銀
    行帳戶之金融卡交付予不法詐欺集團之成員，並告知密碼資
    料令得順利使用之情無訛。
  (六)按刑法上之故意，分直接故意（確定故意）與間接故意（不
    確定故意），「行為人對於構成犯罪之事實，明知並有意使
    其發生者」為直接故意，「行為人對於構成犯罪之事實，預
    見其發生而其發生並不違背其本意者」為間接故意；一般人
    至銀行開設帳戶並非難事，如非因財產犯罪等不法目的，依
    常情並無捨棄自己帳戶而迂迴收受他人帳戶使用之理，是被
    告丙○○對於不法詐欺集團成員可能將其所交付之帳戶資料
    用來作為詐欺等財產犯罪之非法用途上，應有所預見，且不
    違背其本意，其竟仍提供帳戶資料予不法詐欺集團成員使用
    ，足見不法詐欺集團成員將被告交付之帳戶資料用來作為詐
    欺取財之用，為被告所容認及允許。另查金融機構帳戶可供
    款項之存匯、提領，係一般人均可輕易申請開設，並無任何
    資格條件之限制，且金融存款帳戶，事關存戶個人財產權益
    之保障，其與存戶印鑑章、提款卡結合，專屬性、私密性更
    形提高；除非本人或與本人具密切關係之人，難認有何理由
    可自由流通使用該存摺、印章；一般人亦均有應妥為保管存
    摺及提款卡，以防止存摺及提款卡被他人冒用之認識，縱有
    特殊情況偶有將存摺、提款卡交付他人之需，亦必深入瞭解
    其用途後始行提供使用，實乃吾人日常生活經驗與事理；且
    存摺、提款卡等有關個人財產、身分之物品，如淪落不明人
    士手中，極易被利用為與財產犯罪有關之犯罪工具；而與他
    人於身分上不具密切關係之人，竟要求他人提供帳戶以為使
    用，此等行為，客觀上已屬可疑，且顯係供為某非正當資金
    進出使用，而隱瞞其流程及行為人身分曝光之不法意圖亦可
    預見；若此之社會現實，恆係一般人本於日常生活經驗即可
    體察，本件被告對此自亦難諉為不知，是被告提供其所申請
    設立之前揭渣打銀行金融卡與密碼等帳戶資料時，應有幫助
    他人犯詐欺取財罪之不確定故意，亦堪可認定。
  (七)綜上所述，被告丙○○所辯，無非事後飾卸之語，不足採信
    。是本件事證已臻明確，被告幫助詐欺犯行洵堪認定。
三、查前開真實姓名、年籍均不詳之成年人所屬詐欺集團成員，
    基於意圖為自己不法所有之犯意聯絡，先後撥打電話予被害
    人甲○○等人，而以如附表所示之方式行騙，並致使被害人
    甲○○等人均陷於錯誤，因而交付本人之財物，將現款匯入
    被告丙○○所申請設立之前述渣打銀行帳戶內，則該真實姓
    名、年籍均不詳之成年人所屬詐欺集團成員所為，應均係犯
    刑法第三百三十九條第一項之詐欺取財罪。而被告將其所申
    設前揭渣打銀行帳戶之提款卡及密碼資料交予該真實姓名、
    年籍均不詳之成年人所屬詐欺集團成員，以為詐欺取財所用
    ，係基於幫助他人犯詐欺取財之不確定故意，且所為屬詐欺
    取財罪構成要件以外之行為，核其所為則係犯刑法第三十條
    第一項前段、第三百三十九條第一項之幫助詐欺取財罪。被
    告以一交付渣打銀行提款卡等帳戶資料之行為，幫助該成年
    人所屬不法犯罪集團成員先後對被害人甲○○、戊○○、丁○○為詐欺取財之犯行，其係以一行為觸犯三次基本構成要
    件相同之幫助詐欺取財罪名，構成同種想像競合犯，依刑法
    第五十五條之規定，應從重以情節較重之對被害人戊○○所
    為之該次幫助詐欺取財犯行論以一罪。被告幫助該真實姓名
    、年籍均不詳之成年人所屬詐欺集團成員實行詐欺取財之犯
    罪行為，為幫助犯，應依刑法第三十條第二項之規定減輕其
    刑。至移送本院併案審理部分（臺灣苗栗地方法院檢察署98
    年度偵字第3124號），因與本件經檢察官起訴部分係屬想像
    競合之裁判上一罪關係，已為起訴效力所及，本院基於審判
    不可分原則，自應併予審理，亦附此敘明之。
四、爰審酌被告丙○○之素行，其明知所提供之金融卡與密碼資
    料將有可能遭人供作財產犯罪之工具，竟仍執意將該等帳戶
    資料交付告知予不法份子使用，非惟幫助不法犯罪集團成員
    者遂行其財產犯罪之目的，同時使該等不法份子得以隱匿其
    真實身分，減少遭查獲之風險，愈使渠等肆無忌憚，助長犯
    罪之猖獗，破壞社會秩序甚鉅；惟衡酌本件被害人甲○○、
    戊○○、丁○○遭詐騙而匯入被告所開設前述渣打銀行帳戶
    內之金額合計僅三萬餘元，金額尚非至鉅，但被告犯後飾詞
    否認犯罪，缺乏對自己犯行悔悟之具體表現之犯罪後態度等
    一切情狀，量處如主文所示之刑，並諭知易科罰金之折算標
    準。
五、至被告丙○○所提供其申設之前開渣打銀行帳戶之提款卡，
    雖係被告所有並供其違犯本件犯罪所用之物，但並未據扣案
    ，又無證據證明該等物件仍屬存在，為免滋生日後執行困難
    ，爰不併予諭知沒收。再被告本件犯罪之型態為幫助他人犯
    詐欺取財罪，因詐欺取財之正犯是否屬於共同正犯，與被告
    應成立之罪名、刑責均無涉，為免累贅，爰不於主文欄諭知
    被告幫助「共同」詐欺取財，均附此說明之。
據上論斷，依刑事訴訟法第二百九十九條第一項前段，刑法第三
十條第一項前段、第二項、第三百三十九條第一項、第五十五條
、第四十一條第一項前段，刑法施行法第一條之一第一項、第二
項前段，判決如主文。
本案經檢察官乙○○到庭執行職務。
中    華    民    國    98    年    9     月    15    日
                  刑事第三庭  審判長法  官  周瑞芬
                                    法  官  楊曉惠
                                    法  官  陳思成
以上正本證明與原本無異。
如不服本判決應於收受判決後10日內向本院提出上訴書狀，並應
敘述具體理由；其未敘述上訴理由者，應於上訴期間屆滿後20日
內向本院補提理由書（均須按他造當事人之人數附繕本）「切勿
逕送上級法院」。
                                    書記官  吳詩琳
中    華    民    國    98    年    9     月    15    日
附錄論罪科刑法條
刑法第三百三十九條第一項
意圖為自己或第三人不法之所有，以詐術使人將本人或第三人之
物交付者，處五年以下有期徒刑、拘役或科或併科一千元以下罰
金。
附表：
┌──┬──────┬───┬─────────┬────────┬───────┬───┐
│編號│  匯款時間  │被害人│匯款金額（新臺幣）│匯入被告之金融機│   詐欺手法   │備  註│
│    │            │      │                  │構帳戶          │              │      │
├──┼──────┼───┼─────────┼────────┼───────┼───┤
│ 一 │98年03月21│甲○○│3000元          │渣打國際商業銀行│由真實姓名年籍│      │
│    │  日20時55分│      │2000元          │苑裡分行（帳號：│均不詳之成年女│      │
│    │  許        │      │5000元          │000000000000號）│子連接網際網路│      │
│    │98年03月21│      │                  │                │，登入即時通，│      │
│    │  日21時20分│      │                  │                │佯稱可以提供援│      │
│    │  許        │      │                  │                │交服務，惟需先│      │
│    │98年03月21│      │                  │                │支付援交費用  │      │
│    │  日22時50分│      │                  │                │              │      │
│    │  許        │      │                  │                │              │      │
├──┼──────┼───┼─────────┼────────┼───────┼───┤
│ 二 │98年03月21日│戊○○│21000元           │同上            │僭充雅虎購物網│      │
│    │22時22分許  │      │                  │                │站服務人員，佯│      │
│    │            │      │                  │                │稱其購物後，於│      │
│    │            │      │                  │                │物品送達時誤將│      │
│    │            │      │                  │                │簽帳單據勾選為│      │
│    │            │      │                  │                │分期付款，為避│      │
│    │            │      │                  │                │免損失，必須至│      │
│    │            │      │                  │                │自動櫃員機操作│      │
│    │            │      │                  │                │取消該錯誤之交│      │
│    │            │      │                  │                │易            │      │
├──┼──────┼───┼─────────┼────────┼───────┼───┤
│ 三 │98年03月21日│丁○○│3000元            │同上            │由真實姓名年籍│      │
│    │某時        │      │                  │                │均不詳之成年女│      │
│    │            │      │                  │                │子連接網際網路│      │
│    │            │      │                  │                │，登入即時通，│      │
│    │            │      │                  │                │佯稱可以提供援│      │
│    │            │      │                  │                │交服務，惟需先│      │
│    │            │      │                  │                │支付援交費用  │      │
└──┴──────┴───┴─────────┴────────┴───────┴───┘


司法院資訊處製作；財團法人民間司法改革基金會備份。
